---
title: "BayesRTMB の概要"
description: "BayesRTMB の考え方、基本的な使い方、主要な推論法の流れを紹介します。"
output: rmarkdown::html_vignette
vignette: >
  %\VignetteIndexEntry{BayesRTMB の概要}
  %\VignetteEngine{knitr::rmarkdown}
  %\VignetteEncoding{UTF-8}
---

# BayesRTMB とは？

**BayesRTMB** は、RTMB を自動微分エンジンとして用いる ベイズ推定用のR パッケージです。
Stan に近い感覚でモデルを書きつつ、R の中でそのままベイズ推定を進められます。

このページでは、BayesRTMB の位置づけと、最初に押さえておくとよい全体像をまとめます。

## 記事へのリンク
以下のような記事があります。

- **[日本語トップ](ja-introduction.html)**
- **[クイックスタート](ja-quick_start.html)**
- **[ラッパー関数の使い方](ja-wrapper_functions.html)**
- **[コードの書き方](ja-writing_models.html)**

## BayesRTMB でできること

BayesRTMB には、次のような特徴があります。

- **C++ のコンパイルなしでモデルを書ける**
- **`rtmb_code()` によるブロック構文**でモデルを整理して書ける
- **NUTS / ADVI / MAP** を同じモデルオブジェクトから使い分けられる
- **Laplace 近似**により、階層モデルの random effect を効率よく扱える
- **Bridge Sampling** を使った周辺尤度や Bayes factor の計算に対応している
- **`rtmb_lm()` や `rtmb_glmer()` などのラッパー関数**で、標準的な分析をすぐに始められる

## インストール方法

GitHubから開発版をインストールできます。

```{r eval=FALSE}
# install.packages("remotes")
remotes::install_github("norimune/BayesRTMB")
```

### Windows ユーザーへの重要なお知らせ

BayesRTMB は裏側の計算エンジンとして `RTMB` や `TMB` を使用しており、これらは C++ のライブラリに依存しています。そのため、Windows 環境でパッケージをインストールするには、C++ のコードをコンパイルするためのツールである **Rtools のインストールが必須** となります。

1. ご自身の R のバージョンに合った [Rtools](https://cran.r-project.org/bin/windows/Rtools/) をダウンロードしてインストールしてください（例: R 4.4.x をお使いの場合は Rtools44）。
2. インストール完了後、RStudio を再起動します。
3. 以下のコードを実行し、Rtools がシステムに正しく認識されているかを確認できます。

```{r eval=FALSE}
# 実行結果として TRUE が返ってくれば、コンパイル環境の構築は成功です。
pkgbuild::check_build_tools(debug = TRUE)
```

## 基本の流れ

BayesRTMB の基本的な分析は、次の 3 段階で進みます。

1. **データ**を用意する
2. **`rtmb_code()`** でモデルを書く
3. **`rtmb_model()`** でモデルオブジェクトを作り、推定する

例として、平均 `mu` と標準偏差 `sigma` を推定する単純な正規分布モデルをとりあげます。

```{r eval=FALSE}
# 1. データの準備
Y <- c(5.2, 4.8, 5.5, 6.1, 4.9, 5.3)
dat <- list(Y = Y)

# 2. モデルの定義
code <- rtmb_code(
  parameters = {
    mu    = Dim(1)
    sigma = Dim(1, lower = 0)
  },
  model = {
    mu    ~ normal(0, 10)
    sigma ~ exponential(0.1)
    Y     ~ normal(mu, sigma)
  }
)

# 3. モデルオブジェクトの作成
mdl <- rtmb_model(data = dat, code = code)
```

## 推定法の使い分け

作成した 1 つの `mdl` オブジェクトに対して、目的に応じて複数の推定メソッドを呼び出すことができます。

### 1. MAP 推定 (`optimize`)
事後分布を最大化する点（事後最頻値）を求めます。計算が非常に速いため、モデルの記述にエラーがないか、大まかな結果がどうなるかを素早く確認したいときに最適です。

```{r eval=FALSE}
fit_map <- mdl$optimize()
fit_map$summary()
```

### 2. MCMC 推定 (`sample`)
NUTS (No-U-Turn Sampler) アルゴリズムを用いて、事後分布全体から正確なサンプルを抽出する最も標準的なベイズ推論のアプローチです。`parallel = TRUE` を指定すると複数チェーンの並列計算が可能です（デフォルトは `FALSE`）。

```{r eval=FALSE}
fit_mcmc <- mdl$sample(sampling = 1000, warmup = 1000, chains = 4, parallel = FALSE)
fit_mcmc$summary()
```

### 3. 変分推論 (`variational`)
ADVI (自動微分変分ベイズ) を用いて、近似的に事後分布を求めます。MCMC では時間がかかりすぎる複雑なモデルを高速に推定したい場合に向いています。ただし、事後分布の不確実性（標準誤差など）は過小評価されやすいため、主に点推定値や大まかな分布の形状を素早く得たい用途に適しています。

```{r eval=FALSE}
fit_vb <- mdl$variational(
  method = "meanfield",
  iter = 3000,
  num_estimate = 4
)
fit_vb$summary()
```

## ランダム効果 (Random effect) を含むモデル

階層モデルなどを構築する場合、パラメータを `random = TRUE` として宣言できます。

```{r eval=FALSE}
code_hier <- rtmb_code(
  parameters = {
    mu_global    = Dim(1)
    sigma_global = Dim(1, lower = 0)
    alpha        = Dim(J, random = TRUE)
  },
  model = {
    alpha        ~ normal(mu_global, sigma_global)
    # ... likelihood ...
  }
)
```

このようなモデルでは、Laplace 近似を使ってランダム効果を周辺化（積分消去）できます。MAP 推定 (`optimize()`) ではデフォルトで `laplace = TRUE` となり、自動的に適用されます。MCMC (`sample()`) でも指定は可能ですが、基本的にはデフォルトの `laplace = FALSE` で問題ありません。

```{r eval=FALSE}
fit_map_laplace  <- mdl$optimize(laplace = TRUE)
fit_mcmc_laplace <- mdl$sample(sampling = 1000, warmup = 1000, chains = 4, laplace = FALSE)
```

## ラッパー関数で素早く分析する

BayesRTMB には、標準的な分析を一からモデル定義しなくても簡単に実行できるラッパー関数が用意されています。

たとえば線形回帰であれば `rtmb_lm()` を使います。

```{r eval=FALSE}
fit_lm <- rtmb_lm(mpg ~ wt + cyl, data = mtcars)

# MAP推定
map_lm <- fit_lm$optimize()
map_lm$summary()

# MCMC推定
mcmc_lm <- fit_lm$sample(sampling = 1000, warmup = 1000, chains = 4)
mcmc_lm$summary()
```

一般化線形混合モデルには `rtmb_glmer()`、因子分析には `rtmb_fa()` など、分析目的に応じた関数が利用できます。

また、`rtmb_ttest()` を使うと、ベイジアン t 検定が簡単に実行できます。`bayes_factor()` メソッドで `null_model` 引数に「0 に固定したいパラメータ名」を指定するだけで、自動的に帰無モデルの推定とベイズファクターの計算が行われます。

```{r eval=FALSE}
mdl_ttest <- rtmb_ttest(y1, y2, r = 0.707)
mcmc_ttest <- mdl_ttest$sample()

# 効果量(delta)を0に固定した帰無モデルとの比較
bf_ttest <- mcmc_ttest$bayes_factor(null_model = "delta")
print(bf_ttest)
```


## 次のステップ

BayesRTMB の全体像がつかめたら、以下の順番でドキュメントを参照して具体的な使い方を深めていくことをおすすめします。

1. **[クイックスタート](ja-quick_start.html)**
   二項モデル、回帰モデル、階層モデル、GLMM、混合分布モデルなどの 具体例を通して、`setup` や `transform` などの各ブロックの役割と、実践的な分析方法を学びます。
2. **[コードの書き方](ja-writing_models.html)**
   各関数の詳細な仕様を確認できます。
3.**その他リファレンス**
   特に自分でモデルを構築する際は、以下のページが役立ちます。
   - `rtmb_code()`: 各ブロックの記述ルールと仕様
   - `Dim()`: パラメータの型と制約（`parameter_types`）
   - `distributions` / `math_functions`: 組み込みの確率分布や、数値計算を安定させる数学関数
