---
title: "BayesRTMB 日本語紹介"
description: "BayesRTMB の考え方、基本的な使い方、主要な推論法の流れを日本語で紹介します。"
output: rmarkdown::html_vignette
vignette: >
  %\VignetteIndexEntry{BayesRTMB 日本語紹介}
  %\VignetteEngine{knitr::rmarkdown}
  %\VignetteEncoding{UTF-8}
---

# BayesRTMB 日本語紹介

**BayesRTMB** は、RTMB を自動微分エンジンとして用いる R パッケージです。
Stan に近い感覚でモデルを書きつつ、R の中でそのままベイズ推定を進められます。

このページでは、BayesRTMB の位置づけと、最初に押さえておくとよい使い方をまとめます。

## BayesRTMB でできること

BayesRTMB には、次のような特徴があります。

- **C++ のコンパイルなしでモデルを書ける**
- **`rtmb_code()` によるブロック構文**でモデルを整理して書ける
- **NUTS / ADVI / MAP** を同じモデルオブジェクトから使い分けられる
- **Laplace 近似**により、階層モデルの random effect を効率よく扱える
- **Bridge Sampling** を使った周辺尤度や Bayes factor の計算に対応している
- **`rtmb_lm()` や `rtmb_glmer()` などのラッパー関数**で、標準的な分析をすぐに始められる

## インストール

GitHub 版をインストールする場合は、次のようにします。

```{r eval=FALSE}
# install.packages("pak")
pak::pak("norimune/BayesRTMB")
```

```{r eval=FALSE}
library(BayesRTMB)
```

## 基本の流れ

BayesRTMB の基本的な流れは次の 3 段階です。

1. **データ**を用意する
2. **`rtmb_code()`** でモデルを書く
3. **`rtmb_model()`** でモデルオブジェクトを作り、推定する

例として、平均 `mu` と標準偏差 `sigma` を推定する単純な正規分布モデルをとりあげます。

```{r eval=FALSE}
library(BayesRTMB)

# 1. データ
Y <- c(5.2, 4.8, 5.5, 6.1, 4.9, 5.3)
dat <- list(Y = Y)

# 2. モデル
code <- rtmb_code(
  parameters = {
    mu    = Dim(1)
    sigma = Dim(1, lower = 0)
  },
  model = {
    mu    ~ normal(0, 10)
    sigma ~ exponential(0.1)
    Y     ~ normal(mu, sigma)
  }
)

# 3. モデルオブジェクトの作成
mdl <- rtmb_model(data = dat, code = code)
```

## 推定法の使い分け

同じ `mdl` に対して、複数の推定法を使えます。

### MAP 推定

まずモデルが正しく動くかを素早く確認したいときに便利です。
いわゆる最尤法のような推定方法ですが、事前分布を考慮しているのでベイズ推定になります。

```{r eval=FALSE}
fit_map <- mdl$optimize()
fit_map$summary()
```

### MCMC 推定（NUTS）

最も標準的なベイズ推定です。
ベイズ推定の中では一番正確で、複雑なモデルでも推定できます。
parallel = TRUEにすると並列計算も可能です（デフォルトはFALSE）。

```{r eval=FALSE}
fit_mcmc <- mdl$sample(sampling = 1000, warmup = 1000, chains = 4, parallel = FALSE)
fit_mcmc$summary()
```

### ADVI による変分推論

近似推定でよいので高速に結果を得たいときに向いています。
MAPでは解きにくいモデルも推定できます。ただ、標準誤差はバイアスが大きいので点推定値だけを得たいときに便利です。

```{r eval=FALSE}
fit_vb <- mdl$variational(
  method = "meanfield",
  iter = 3000,
  num_estimate = 4
)
fit_vb$summary()
```

## random effect を含むモデル

階層モデルでは、パラメータを `random = TRUE` として宣言できます。

```{r eval=FALSE}
code_hier <- rtmb_code(
  parameters = {
    mu_global    = Dim(1)
    sigma_global = Dim(1, lower = 0)
    alpha        = Dim(J, random = TRUE)
  },
  model = {
    alpha        ~ normal(mu_global, sigma_global)
    # ... likelihood ...
  }
)
```

このようなモデルでは、Laplace 近似を使って random effect を周辺化できます。
optimizeではlaplace=TRUEがデフォルトです。
MCMCでもlaplace=TRUEが可能ですが、基本的にはFALSEでいいと思います。

```{r eval=FALSE}
fit_map_laplace  <- mdl$optimize(laplace = TRUE)
fit_mcmc_laplace <- mdl$sample(sampling = 1000, warmup = 1000, chains = 4, laplace = TRUE)
```

## ラッパー関数から始める

BayesRTMB には、標準的なモデルを簡単に使うためのラッパー関数がたくさんあります。

たとえば線形回帰なら次のように書けます。

```{r eval=FALSE}
fit_lm <- rtmb_lm(mpg ~ wt + cyl, data = mtcars)

map_lm <- fit_lm$optimize()
map_lm$summary()

mcmc_lm <- fit_lm$sample(sampling = 1000, warmup = 1000, chains = 4)
mcmc_lm$summary()
```

一般化線形混合モデルは `rtmb_glmer()`、t 検定は `rtmb_ttest()`、因子分析は `rtmb_fa()` のように、分析目的に応じた関数が用意されています。

`rtmb_ttest()`では、簡単にベイジアンt検定が可能です。
null_modelは、パラメータを0に固定したい変数を選びます。すると、自動的にnull_modelのMCMCが始まり、ベイズファクターの計算もできます。

```{r}
mdl_ttest <- rtmb_ttest(y1, y2, r = 0.707)
mcmc_ttest <- mdl_ttest$sample()

bf_ttest <- mcmc_ttest$bayes_factor(null_model = "delta")
print(bf_ttest)

```


## どのページから読むとよいか

初めて使う場合は、次の順番がわかりやすいです。

1. この日本語紹介ページで全体像をつかむ
2. `Reference` で `rtmb_code()`, `rtmb_model()`, `Dim()` を確認する
3. ラッパー関数や example を見て、自分の分析に近い形から試す

## 次の候補

日本語ページを今後増やすなら、次の 3 つが特に有用です。

- **日本語クイックスタート**
- **モデル記法の日本語解説**
- **NUTS / ADVI / MAP の使い分け**

これらを追加すると、英語の Reference を読む前に全体像を理解しやすくなります。
