---
title: "quick_start"
author: "Hiroshi Shimizu"
date: "2026-04-23"
output: html_document
editor_options: 
  chunk_output_type: console
---

```{r setup, include=FALSE}
knitr::opts_chunk$set(echo = TRUE)
```

# Binomial model
```{r}
library(BayesRTMB)
Trial <- 10
Y <- 6

data_list <- list(Trial = Trial, Y = Y)

model_code <- rtmb_code(
  parameters={
    theta=Dim(lower=0,upper=1)
  },
  model={
    Y~binomial(Trial,theta)
    theta ~ beta(2,2)
  }
)
```

## rtmb_model
データとモデルが必須であることを説明
```{r}
mdl <- rtmb_model(data = data_list, code = model_code)
```


## MAP
```{r}
fit_MAP <- mdl$optimize()
fit_MAP
```

### se_sampling
標準誤差をパラメトリックブートストラップ法で計算するオプションについての説明
これを使うとgenerateしたパラメータも信頼区間の計算が可能
```{r}
fit_MAP <- mdl$optimize(se_sampling = TRUE)
fit_MAP
```

### log_ml
MAP推定のモデル評価指標として、近似対数周辺尤度があります。
事後分布が多変量正規分布に近似できることを仮定している
```{r}
fit_MAP$log_ml
```



## MCMC
オプションの説明
デフォルトはsampling=1000, warmup=1000,chains=4, thin=1
ここでは出力を簡単にするために減らしていることを説明
```{r include=FALSE}
fit_mcmc <- mdl$sample(sampling = 500,
                       warmup   = 500,
                       chains   = 2,
                       thin     = 1
                       )
```

```{r}
fit_mcmc
```


### bridgesampling
対数周辺尤度を計算する　推定誤差が出力されるので、精度を求めたいならsamplingの回数を増やすことを説明
一度bridgesampling()メソッドを走らせると$log_mlに保存されることも説明
```{r}
fit_mcmc$bridgesampling()

fit_mcmc$log_ml
```

## ADVI
自動微分変分ベイズ法による推定
推定回数を指定して、収束しているかを確認する
収束していなければ回数を増やす
```{r include=FALSE}
fit_vb <- mdl$variational(iter = 3000)
```

```{r}
fit_vb$plot_elbo()
fit_vb
```


### ADVIのモデル評価指標
ELBO(変分対数周辺尤度)を出力する
ただ、事後分布が独立した多変量正規分布に近似できることを仮定しているので、
それが成り立たないモデルでは、対数周辺尤度から乖離する
```{r}
fit_vb$ELBO
```



# Regression model
回帰分析を用いて具体的な使い方を説明
各ブロックの構造、役割など
回帰係数は正規分布、残差標準偏差は指数分布を事前分布にしていることの説明

```{r}
set.seed(123)
alpha <- 5
beta <- c(1,1)
sigma <- 2
N <- 50
X <- seq(1,5,length.out = N)
Y <- alpha + X*beta + rnorm(N,0,sigma)

data_reg <- list(Y=Y, X=X)

code_reg <- rtmb_code(
  setup = {
    N <- length(Y)
    P <- ncol(X)
  },
  parameters = {
    alpha   = Dim()
    beta    = Dim(P)
    sigma   = Dim(lower=0)
  },
  transform = {
    mu = alpha + beta * X
  },
  model = {
    Y ~ normal(mu, sigma)
    alpha ~ normal(0, 100)
    beta  ~ normal(0, 10)
    sigma ~ exponential(1/10)
  }
)
```

## rtmb_mode
initで初期値を決められる説明
```{r}
mdl_reg <- rtmb_model(data_reg, code_reg, init = list(alpha = 0, beta = 0))
```

## MAP
par_namesやviewを指定しておくと、結果に反映されることの説明
```{r}
opt_reg <- mdl_reg$optimize()
opt_reg$summary()
```

## MCMC
```{r include=FALSE}
mcmc_reg <- mdl_reg$sample()
```

```{r}
mcmc_reg
```


### bayes_factor
null_modelに対して対数周辺尤度を比較して、係数のBFを計算できることを説明
```{r}
mcmc_reg$bayes_factor(null_model = "beta")
```



# Hierarchical model
チキンデータを用いた例
推定の安定性のために説明変数を中心化して推定する方法を説明
```{r}
Y <- ChickWeight$weight
X <- model.matrix(weight ~ Time + Diet, data = ChickWeight)[,-1]
ID <- ChickWeight$Chick

data_hlm <- list(Y=Y,X=X,ID=ID)

code_hlm <- rtmb_code(
  setup = {
    N <- length(Y)
    G <- length(unique(ID))
    P <- ncol(X)
  },
  parameters = {
    alpha   = Dim()
    beta    = Dim(P)
    tau     = Dim(lower=0)
    sigma   = Dim(lower=0)
    r       = Dim(G, random = TRUE)
  },
  transform = {
    mu = alpha + X %*% beta + r[ID] * tau
  },
  model = {
    Y ~ normal(mu, sigma)
    r ~ normal(0, 1)
    alpha ~ normal(0, 100)
    beta  ~ normal(0, 10)
    tau ~ exponential(1/10)
    sigma ~ exponential(1/10)
  }
)
```

### rtmb_model
変数名の指定ができること、優先的に表示する変数名を指定できることを説明
```{r}
mdl_hlm <-
  rtmb_model(
    data = data_hlm,
    code = code_hlm,
    par_names = list(beta = c("Time","Diet2","Diet3","Diet4")),
    view = c("alpha", "beta", "tau", "sigma")
  )
```

## MAP Laplace approximation
laplace近似についての説明と、何回か走らせたときのベストをとれることの説明
変量効果は別に保存されていることの説明
```{r}
opt_hlm <- mdl_hlm$optimize(num_estimate = 4, laplace=TRUE)
opt_hlm

opt_hlm$random_effects$Estimate |> hist()
```

## MCMC
並列化できることの説明
```{r include=FALSE}
mcmc_hlm <- mdl_hlm$sample(parallel=TRUE)
```

```{r}
mcmc_hlm$summary()
```

